ACORDAO-COMPLETO-2333327

ACÓRDÃO 3578/2019 ATA 14/2019 - PRIMEIRA CÂMARA

VISTOS, relatados e discutidos estes autos de aposentadorias concedidas pela Universidade Federal de Sergipe,
ACORDAM os Ministros do Tribunal de Contas da União, reunidos em sessão da Primeira Câmara, diante das razões expostas pelo Relator, com fundamento no art. 71, inciso III, da Constituição Federal e nos arts. 1º, inciso V, 39, inciso II, e 45 da Lei 8.443/1992, em:
9.1. considerar ilegais os atos de aposentadoria do sr. Antonio Bastos e da sra. Nadja Santos Vieira, recusando seu registro;
9.2. dispensar o ressarcimento das quantias indevidamente recebidas, em boa-fé, pelos interessados, consoante o Enunciado 106 da Súmula de Jurisprudência deste Tribunal;
9.3. determinar à Universidade Federal de Sergipe que:
9.3.1. faça cessar, no prazo de 15 (quinze) dias, contado a partir da ciência desta deliberação, os pagamentos decorrentes dos atos impugnados, sob pena de responsabilidade solidária da autoridade administrativa omissa, consoante disposto nos arts. 71, inciso IX, da Constituição Federal e 262 do Regimento Interno desta Corte;
9.3.2. corrija, no prazo de 15 (quinze) dias a contar da ciência desta deliberação, o valor da rubrica alusiva à incorporação de “quintos de FC/FG” atualmente paga à sra. Nadja Santos Vieira, utilizando, para tanto, as tabelas de referência adotadas pelo órgão central do Sipec, disponibilizadas no sistema Siape;
9.3.3. suspenda, de imediato,	quaisquer pagamentos associados aos índices de 26,05% e 3,17% ainda realizados em favor do sr. Antonio Bastos, haja vista já integrados à remuneração ordinária do interessado por força das subsequentes reestruturações de carreira, tratando-se, assim, de execução em excesso dos respectivos provimentos judiciais;
9.3.4. dê ciência do inteiro teor desta deliberação ao sr. Antonio Bastos e à sra. Nadja Santos Vieira, alertando-os de que o efeito suspensivo proveniente da interposição de eventuais recursos, caso não providos, não os exime da devolução dos valores indevidamente percebidos após a notificação;
9.3.5. envie a esta Corte de Contas, no prazo de 30 (trinta) dias, por cópia, comprovante de que os interessados tiveram ciência desta deliberação;
9.4. esclarecer à unidade de origem, com supedâneo no art. 262, § 2º, do Regimento Interno do TCU, que as concessões consideradas ilegais poderão prosperar mediante a emissão e o encaminhamento a este Tribunal de novos atos concessórios, escoimados das irregularidades apontadas nestes autos;
9.5. determinar à Sefip que:
9.5.1. proceda ao destaque do ato de interesse da sra. Lilia Cunha Gois e, previamente à instrução do novo processo, identifique, junto à entidade de origem, a natureza e os fundamentos das parcelas judiciais atualmente pagas à inativa, assegurando-lhe, na sequência, a oportunidade de se manifestar previamente a respeito;
9.5.2. monitore o cumprimento das demais medidas indicadas acima.

Apreciação, para fins de registro, de aposentadorias concedidas pela Universidade Federal de Sergipe.

Primeira Câmara

Fundação Universidade Federal de Sergipe.

3. Interessados: Antonio Bastos (XXX.849.754-XX); Lilia Cunha Gois (XXX.932.074-XX); Nadja Santos Vieira (XXX.168.505-XX).

13.1. Ministros presentes: Walton Alencar Rodrigues (Presidente) e Benjamin Zymler (Relator).
13.2. Ministros-Substitutos convocados: Augusto Sherman Cavalcanti e Marcos Bemquerer Costa.

BENJAMIN ZYMLER

Adoto como relatório, com os ajustes de forma pertinentes, a instrução elaborada no âmbito da Secretaria de Fiscalização de Pessoal (Sefip) , a qual contou com a anuência dos dirigentes da unidade técnica e do representante do Ministério Público nos autos:
“INTRODUÇÃO
1.	Trata-se de atos de concessão de aposentadoria a Antônio Bastos, Nadja Santos Vieira e Lilia Cunha Gois, ex-servidores da Fundação Universidade Federal de Sergipe (UFS) . 
2.	Os atos foram submetidos à apreciação do Tribunal de Contas da União (TCU) para fim de registro, nos termos do art. 71, inciso III, da Constituição Federal. O cadastramento e a disponibilização ao TCU ocorreram por intermédio do Sistema de Apreciação e Registro de Atos de Admissão e Concessões (Sisac) , na forma dos arts. 2º, caput e inciso II, e 4º, caput, da Instrução Normativa-TCU 55/2007.
HISTÓRICO
3.	Inicialmente, esta Unidade Técnica providenciou diligência à UFS (peça 1, p. 25) , solicitando cópias dos documentos necessários para suprir as omissões e esclarecer as inconsistências dos registros de atos no sistema Sisac, relativas às aposentadorias de servidores constantes deste processo.
4.	Em seguida, a Sefip realizou as oitivas de Antônio Bastos (peça 5) , Lilia Cunha Gois (peça 6) e Nadja Santos Vieira (peça 7) . Os dois primeiros, para que se manifestassem sobre o recebimento de parcelas oriundas de decisões judiciais relativas a planos econômicos em desacordo com o entendimento do TCU, delineado no Acórdão 2161/2005-TCU-Plenário; a última, para que se pronunciasse em relação ao recebimento de rubrica judicial (R$ 1.409,76) a título de incorporação de função, em valor superior ao devido (o correto seria R$ 58,50, equivalente a 5/5 de FG-7) , conforme entendimento jurisprudencial do TCU (Decisão 14/2001-Plenário, Acórdão 835/2012-TCU-Plenário, Acórdão 5810/2012-TCU-Primeira Câmara, 6.391/2012-2ª Câmara e 582/2013-2ª Câmara, entre outros) .
5.	A UFS atendeu a diligência e encaminhou a documentação acostada à peça 1, p. 28-78. Os interessados tomaram ciência das oitivas (peças 11, 12 e 14) , sendo que Antônio Bastos (peças 15 e 17) e Nadja Santos Vieira (peça 16) responderam às oitivas e Lilia Cunha Gois não se manifestou nos autos.
EXAME TÉCNICO
Das constatações
6.	Conforme se observa na ficha financeira obtida no Siape (peça 22) , constatou-se que compõem os proventos dos aposentados Antônio Bastos e Lilia Cunha Gois parcelas de decisão judicial relativas à URV e à URP.
7.	Ainda em consulta ao Siape, constatou-se nos proventos de Nadja Santos Vieira a percepção de parcela de decisão judicial referente à incorporação de quintos de FC, em valor acima do admitido pelo Tribunal, conforme Acórdão 835/2012-TCU-Plenário.
Das aposentadorias de Antônio Bastos e Lilia Cunha Gois
8.	Conforme anunciado no item 5, a aposentada Lilia Cunha Gois não apresentou sua defesa. Já o ex-servidor Antônio Bastos, em atendimento à oitiva (peças 15 e 17) :
a) fez um resumo de sua vida pessoal e profissional, apresentando exames e relatórios médicos e diagnóstico de doença que é portador (peça 15) ;
b) argumentou que não há que se falar em irregularidade no recebimento de tais verbas, uma vez tratar-se de estrito cumprimento de comando judicial transitado em julgado (peça 17) ;
c) arguiu que a supressão dessas parcelas importaria em flagrante ofensa à coisa julgada material, e, como já as recebe há mais de 10 anos, a sustação também violaria o princípio da irredutibilidade do subsídio e dos vencimentos; e
d) esclareceu que o TCU não pode reduzir os benefícios percebidos, em face da presença de direito adquirido, bem como da ocorrência da decadência do direito de anulação, que se opera em 5 anos, a teor do que dispõe o art. 54 da Lei 9.784/1999.
9.	Os argumentos apresentados pelo interessado não merecem prosperar, consoante se demonstrará em breve análise a seguir, para depois evidenciar-se o entendimento do TCU a respeito das parcelas judiciais de planos econômicos.
10.	Quanto aos argumentos de ter havido violação aos princípios da segurança jurídica, da coisa julgada e da irredutibilidade de vencimentos, cabe lembrar que a sedimentada jurisprudência da Suprema Corte é no sentido de classificar como ato complexo a concessão de aposentadoria, reforma ou pensão, consoante os seguintes julgados: RMS 3881/SP, MS 19875/DF, RE 195861/ES e MS 23665/DF. 
11.	Assim, sendo o ato de aposentadoria e/ou pensão complexo, este somente passa a estar plenamente formado (perfeito) , válido (aferição da legalidade com reflexo de definitividade perante a Administração) e eficaz (plenamente oponível a terceiros, deixando de apresentar executoriedade provisória) quando recebe o registro pela Corte de Contas. Tal entendimento decorre do disposto no inciso III do art. 71 da Constituição Federal, que estabelece que compete ao Tribunal de Contas da União apreciar, para fins de registro, a legalidade dos atos de admissão, assim como a concessão de aposentadoria, reforma ou pensão. 
12.	Nessa perspectiva, impõe-se reconhecer que referidos atos possuem natureza precária, razão pela qual, até que haja o efetivo julgamento e o consequente registro pela Corte de Contas, não há que se falar em direito adquirido, ato jurídico perfeito ou em proteção da confiança, tendo em vista a ausência de aperfeiçoamento e definitividade do ato.
13.	A propósito do tema, colaciona-se entendimento esposado pela Corte Constitucional ao decidir no âmbito do RE-195.861/ES: 
‘APOSENTADORIA - ATO ADMINISTRATIVO DO CONSELHO DA MAGISTRATURA - NATUREZA - COISA JULGADA ADMINISTRATIVA - INEXISTÊNCIA. O ato de aposentadoria exsurge complexo, somente se aperfeiçoando com o registro perante a Corte de Contas. Insubsistência da decisão judicial na qual assentada, como óbice ao exame da legalidade, a coisa julgada administrativa’ (destacamos) .
14.	No caso em apreço, não houve o respectivo registro em razão da constatação de ilegalidade no ato, o que afasta, por si só, a presunção de legitimidade do ato administrativo que lhe concedeu o benefício, não havendo, assim, que se falar em violação da segurança jurídica ou direito adquirido. 
15.	Sobre a questão, observa-se, ainda, que não se mostra factível o argumento de se convolar em legais atos eivados de vícios, dado o longo lapso temporal transcorrido entre sua edição e a consequente apreciação pelo TCU, porquanto estas situações geram tão-somente a necessidade de instauração do contraditório, consoante Acórdão 5962/2012-TCU-Segunda Câmara, verbis:
‘4. Nos termos da jurisprudência do STF, o transcurso de longo lapso temporal entre a edição do ato e sua apreciação por parte do TCU não converte a concessão ilegal em legal, gerando apenas a necessidade de instauração do contraditório e da ampla defesa para a validade do processo, na hipótese de o ato haver ingressado no Tribunal há mais de cinco anos (MS-25.116, MS-25.403, MS-25.343, MS-27.296, entre outros) ’.
16.	Com relação ao direito de o TCU exercitar sua competência constitucional de apreciação de atos de concessão para fins de registro, mesmo decorrido elevado interregno temporal desde a edição do ato, é vibrante a jurisprudência do Supremo Tribunal Federal (STF) acerca da inocorrência da decadência administrativa, prevista no art. 54 da Lei 9.784/1999, em face da natureza complexa dos atos de concessão, antes do registro do ato pelo TCU. Nesse sentido, citam-se os MS 24.859/DF, 25.192/DF e 26.919/DF, todos do STF.
17.	Em outras palavras, é dizer que a Corte Suprema fixou o entendimento de que, dada a natureza de ato complexo das concessões, o prazo decadencial previsto no art. 54 da Lei 9.784/1999 conta-se apenas a partir da publicação da decisão do TCU que procedeu ao registro do ato de aposentadoria.
Das parcelas judiciais referentes a planos econômicos (URV – 3,17% e URP – 26,05%) 
18.	Quanto a essa questão, é entendimento pacífico nesta Corte que os pagamentos dos percentuais relativos a planos econômicos, como no caso em análise, não se incorporam indefinidamente aos vencimentos, pois têm natureza de antecipação salarial, sendo devidos somente até a reposição das perdas salariais havidas até então, o que ocorre na primeira data-base seguinte àquela que serviu de referência ao julgado. Nesse sentido, são os seguintes arestos desta Corte: Acórdão 398/2004-TCU-Plenário, Decisão Plenária 138/2001, Acórdãos 1.910/2003 e 2.169/2003, ambos da 1ª Câmara, Decisões 117 e 118/2002, da 2ª Câmara, e Decisões 231, 280, 313 e 331/2002, da 1ª Câmara, dentre inúmeros outros julgados do TCU.
19.	Assim, no que se refere ao pagamento de percentuais relativos a planos econômicos, a jurisprudência deste Tribunal, a exemplo do paradigmático Acórdão 2161/2005-TCU-Plenário, cristalizou-se no sentido de que: 1) o pagamento destacado de vantagem decorrente de plano econômico deferida por sentença judicial não deve extrapolar a data-base seguinte à que serviu de referência ao julgado; 2) vantagem decorrente de plano econômico não se incorpora à remuneração, a menos que orientação em sentido contrário esteja expressamente fixada na decisão judicial que a concedeu; 3) quando a sentença judicial determinar expressamente incorporação de vantagem decorrente de plano econômico à remuneração, tal parcela deve ser paga sob forma de vantagem pessoal nominalmente identificada (valores, e não percentuais) , sujeita exclusivamente aos reajustes gerais do funcionalismo e sem incidência do respectivo percentual sobre qualquer outra parcela.
20.	Nesse sentido, prospera a posição firmada por ocasião da prolação do Acórdão 1857/2003-TCU-Plenário, de que, ‘excetuada a hipótese de a decisão judicial haver expressamente definido que a parcela concedida deva ser paga mesmo após o subsequente reajuste salarial, deve prevalecer a justa Súmula nº 322 do TST, cabendo a este Tribunal de Contas considerar ilegal o ato concessório, determinando a sustação dos pagamentos indevidos’. 
21.	A adoção de tal solução por parte do TCU constitui efetiva defesa da coisa julgada, pois estender o pagamento de parcelas antecipadas para além da data-base, sem expressa determinação judicial nesse sentido, seria extrapolar os limites do próprio julgado, consistindo em erro do gestor de pessoal na execução da ordem judicial. 
22.	No caso dos interessados, apesar de as parcelas questionadas estarem sendo pagas em valores nominais, não se atendeu plenamente aos requisitos do Acórdão 2161/2005-TCU-Plenário, visto que não foram realizadas as devidas absorções por ocasião das reestruturações ocorridas em suas carreiras. 
23.	Confrontando-se o valor da remuneração bruta em dois momentos distintos, outubro/2009 e abril/2018 (peça 22) , constata-se que houve nesse período um aumento suficiente para absorver as parcelas judiciais decorrentes da URV e da URP.
24.	Como mencionado, essas parcelas têm natureza de antecipação de remuneração e as reestruturações posteriores das carreiras dos interessados implicaram reajustes superiores aos percentuais obtidos judicialmente.
25.	Assim, cabe proposta de ilegalidade dos atos ora em análise e absorção das parcelas irregulares.
Da aposentadoria de Nadja Santos Vieira
26.	Em resposta à oitiva (peça 16, p. 5-6) , a interessada esclareceu que solicitou da Universidade Federal de Sergipe pronunciamento quanto ao ofício e recebeu a informação de que, ‘diferentemente da informação da SEFIP que concluiu pela incorporação de 5/5 de FG-7, Vossa Senhoria possui 1/5 de FC-6, 3/5 de FG-5 e 1/5 de FG-7, conforme levantamento realizado por esta Universidade e pela AUDIR/SRH por meio do relatório de Auditoria 03/2009/SRH/MPOG’.
27.	Conforme informação da UFS, verifica-se que a interessada obteve direito a incorporação de 1/5 de FC-6, 3/5 de FG-5 e 1/5 de FG-7.
Dos quintos/décimos de FC e FG
28.	Com relação à rubrica judicial dos quintos/décimos calculados de acordo com a Portaria MEC 474/1987, dada a complexidade do tema, vale aqui expor o entendimento do Tribunal.
29. 	De acordo com a firme jurisprudência do TCU, é legítima a incorporação de quintos de função comissionada (quintos de FC) com base nos critérios definidos pela Portaria - MEC 474/1987. Contudo, é ilegítima a inclusão na base de cálculo da vantagem dos reajustes concedidos pelas leis subsequentes que reestruturaram as carreiras das instituições federais de ensino ao longo do tempo, a teor do Acórdão 1283/2006-TCU-Segunda Câmara. 
30.	As sentenças judiciais que garantem a percepção das funções comissionadas com base na Portaria - MEC 474/1987 não determinam que a vantagem do art. 193 da Lei 8.112/1990 ou os quintos da função correspondente (art. 62 da Lei 8.112/1990) devam ser calculados para sempre com base nos parâmetros da Portaria - MEC 474/1987, mesmo sobre novos planos de carreira, e incluindo vantagens criadas posteriormente.
31.	Se as sentenças judiciais determinassem esse modo de cálculo, equivaleria a reconhecer direito adquirido a regime de vencimentos, o que é repelido pela jurisprudência do Supremo Tribunal Federal, a exemplo do RE 241.884-ES. 
32.	As sentenças judiciais limitam-se a coibir decessos remuneratórios decorrentes da transformação das funções comissionadas (FC) em cargos de direção (CD) , conforme determinado pela Lei 8.168/1991. 
....................................................................................................................................................................
34.	Vale lembrar que o cálculo das FC estava previsto no art. 2º da Portaria - MEC 474/1987, o qual estabelecia que: 
‘Art. 2º. As Funções Comissionadas são previstas no Anexo I, devendo ser exercidas em regime de tempo integral. 
Parágrafo Único. A remuneração das Funções Comissionadas previstas no Anexo I terá valor igual ao da remuneração do Professor Titular da carreira do Magistério Superior em regime de Dedicação Exclusiva, com Doutorado, acrescida dos percentuais a seguir especificados: 
FC-1 - 80% 
FC-2 - 65% 
FC-3 - 55% 
FC-4 - 40% 
FC-5 - 30% 
FC-6 - 20%’.
35.	Tendo em vista as alterações de moedas ocorridas em julho de 1993 e junho de 1994, foi adotada a tabela de remuneração vigente em janeiro de 1995 como referência para o cálculo da referida VPNI.
36.	As tabelas a seguir apresentam os valores da VPNI integral para cada FC e FG, conforme a jurisprudência do TCU (Acórdão 1915/2012-TCU-Plenário) :
Tabela 1 – Funções Comissionadas (FC) 
	Função
	%
	Remuneração de Referência (*) 
	Valor do Acréscimo
	Valor do FC em 1995 (5/5) 
	Índices (**) 
	Valor Atual 
do FC (5/5) 

	FC-1
	80
	3.169,37
	2.535,49
	5.704,86
	1,04535
	5.963,58

	FC-2
	65
	3.169,37
	2.060,09
	5.229,46
	1,04535
	5.466,61

	FC-3
	55
	3.169,37
	1.743,15
	4.912,52
	1,04535
	5.135,30

	FC-4
	40
	3.169,37
	1.267,74
	4.437,11
	1,04535
	4.638,34

	FC-5
	30
	3.169,37
	950,81
	4.120,18
	1,04535
	4.307,03

	FC-6
	20
	3.169,37
	633,87
	3.803,24
	1,04535
	3.975,72

	FC-7
	0
	3.169,37
	0
	3.169,37
	1,04535
	3.313,10

 (*) Remuneração do cargo de Professor Titular com dedicação exclusiva e doutorado em janeiro/1995 - vencimento mais GAE, no percentual de 160%, instituída pela Lei Delegada 13/1992, majorada pela Lei 8.676/1993.
 (**)  Aumentos lineares de 1995 a 2013 (1% + 3,5% = 1,01 x 1,035) .
Tabela 2 – Funções Gratificadas (FG) 
	NÍVEL
	VENCIMENTO (R$) 
	GADF (R$) 
	TOTAL (R$) 
	VALOR ATUAL (R$) *

	FG – 1
	77,40
	128,48
	205,88
	267,90

	FG – 2
	66,10
	109,73
	175,83
	228,80

	FG – 3
	54,76
	90,90
	145,66
	189,60

	FG – 4
	40,05
	66,48
	106,53
	138,60

	FG – 5
	30,81
	51,14
	81,95
	106,70

	FG – 6
	22,82
	37,88
	60,70
	79,00

	FG – 7
	21,78
	36,15
	57,93
	58,50

*Reajustado em 1% pela Lei 10.697/2003 e pelos 28,86% deferidos pela MP 2169-43/2001.
37.	Considerando as tabelas acima, o valor a ser pago referente à incorporação de 1/5 de FC-6 (R$ 795,14) , 3/5 de FG-5 (R$ 64,02) e 1/5 de FG-7 (R$ 11,70) à Sra. Nadja Santos Vieira é R$ 870,86. Assim, comparando-se esse valor com o que a ex-servidora recebe atualmente – R$ 1.409,76, conforme ficha Siape (peça 22) , conclui-se que a interessada está percebendo a quantia de R$ 538,90 a maior.
38.	Dessa forma, o ato deve ser julgado ilegal, sem prejuízo de se determinar à UFS que faça o devido ajuste na rubrica em questão.
CONCLUSÃO 
39.	No tocante às aposentadorias de Antônio Bastos e Lilia Cunha Gois Nadja Santos Vieira verificou-se o pagamento de parcelas judiciais referentes à URV e à URP. 
40.	Embora estejam sendo pagas nominalmente, em valores fixos, como correto, não se atendeu plenamente aos requisitos do Acórdão 2161/2005-TCU-Plenário, pois não foram realizadas as devidas absorções por ocasião de reposições remuneratórias posteriores.
41.	Assim, cabe proposta de ilegalidade e recusa de registro dos atos.
42.	Em relação à aposentadoria de Nadja Santos Vieira, consignou-se que a rubrica judicial de quintos de FC/FG está sendo paga a maior, razão pela qual o referido ato deve ser julgado ilegal, sem prejuízo de se determinar à UFS que faça o devido ajuste na rubrica em questão.
43.	Quanto aos valores já pagos, propõe-se dispensar a devolução, com fundamento no Enunciado 106 da Súmula da Jurisprudência do TCU.
44.	Por fim, vale destacar que os atos em análise foram disponibilizados ao TCU em 1999, 2002 e 2010, há mais de cinco anos, portanto. Assim, fez-se necessária a instauração do contraditório, segundo o entendimento estabelecido no Acórdão 587/2011-TCU-Plenário.
PROPOSTA DE ENCAMINHAMENTO
45.	Ante o exposto, e com base nos arts. 71, inciso III, da Constituição Federal; 1º, inciso V, e 39, inciso II, da Lei 8.443/1992; 260, § 1º, do Regimento Interno, propõe-se:
a) considerar ilegais e recusar o registro dos atos de aposentadoria de Antônio Bastos, Nadja Santos Vieira e Lilia Cunha Gois;
b) dispensar a devolução dos valores indevidamente recebidos até a data da ciência do acórdão que vier a ser prolatado, com base no Enunciado 106 da Súmula da Jurisprudência do TCU;
c) determinar à Fundação Universidade Federal de Sergipe, com base no art. 45 da Lei 8.443/1992, que:
c.1) faça cessar os pagamentos decorrentes dos atos impugnados, excluindo as parcelas judiciais de URV e URP de Antônio Bastos e Lilia Cunha Gois, e ajustando o valor da rubrica judicial de FC/FG de Nadja Santos Vieira, comunicando ao TCU, no prazo de quinze dias, as providências adotadas, nos termos dos arts. 262, caput, do Regimento Interno do TCU e 8º, caput, da Resolução-TCU 206/2007;
c.2) cadastre novos atos, livres das irregularidades apontadas, submetendo-os ao TCU no prazo de trinta dias, nos termos dos arts. 262, § 2º, do Regimento Interno e 19, § 3º, da Instrução Normativa-TCU 78/2018;	
c.3) informe aos interessados o teor do acórdão que vier a ser prolatado, encaminhando ao TCU, no prazo de trinta dias, comprovante da data de ciência pelos interessados, nos termos do art. 4º, § 3º, da Resolução-TCU 170/2004, alertando-os de que o efeito suspensivo proveniente de eventual interposição de recurso junto ao TCU não os exime da devolução dos valores indevidamente percebidos após a notificação, em caso de não provimento desse recurso.”
É o relatório.

não há

Procurador Júlio Marcelo de Oliveira.

APOSENTADORIAS. DESTAQUE DE UM DOS ATOS. INCLUSÃO, NOS DEMAIS, DE "QUINTOS" INCORPORADOS EM DESACORDO COM A LEGISLAÇÃO DE REGÊNCIA OU DE PARCELAS ASSOCIADAS A DECISÕES JUDICIAIS - REFERENTES A DIFERENÇAS DE REAJUSTES - IMUNES DE ABSORÇÃO POR ESTRUTURAS REMUNERATÓRIAS ULTERIORES. ILEGALIDADE. NEGATIVA DE REGISTRO. DETERMINAÇÕES.

APOSENTADORIA (APOS)

Secretaria de Fiscalização de Pessoal (SEFIP).

Em exame as aposentadorias do sr. Antonio Bastos e das sras. Lilia Cunha Gois e Nadja Santos Vieira, deferidas pela Fundação Universidade Federal de Sergipe (UFS) .
2.	Tratando-se de concessões remetidas ao Tribunal há mais de cinco anos, ainda sem apreciação definitiva, foi previamente realizada a oitiva dos interessados acerca dos seguintes quesitos que, potencialmente, poderiam ensejar a negativa de registro dos atos: 
	a) inclusão nos proventos, de forma destacada, de parcela associada à diferença de conversão de moedas prevista na Lei 8.880/1994 (URV, índice de 3,17%) , já integrada à remuneração ordinária dos beneficiários (sr. Antonio Bastos e sra. Lilia Cunha Gois) ;
	b) inclusão nos proventos, de forma destacada, de parcela alusiva a perda inflacionária verificada no ano de 1989 (URP, índice de 26,05%) , também já integrada à remuneração ordinária dos servidores (sr. Antonio Bastos) ; e
	c) incorporação de “quintos” de função comissionada em desacordo com a legislação de regência (sra. Nadja Santos Vieira) .
3.	Em resposta à notificação desta Corte, o sr. Antonio Bastos alega, em essência, que as parcelas referentes à URV e à URP estariam protegidas por decisões judiciais transitadas em julgado e, paralelamente, pelo transcurso do prazo decadencial estabelecido no art. 54 da Lei 9.784/1999. 
4.	A sra. Nadja Santos Vieira, por seu turno, sustenta que desconhece qualquer irregularidade em seus proventos e que, em contato com a UFS, foi informada de que, “diferentemente da informação da SEFIP, que concluiu pela incorporação de 5/5 de FG7, [faz jus a] 1/5 de FC-6, 3/5 de FG-5 e 1/5 de FG-7 conforme levantamento realizado por esta Universidade e pela AUDIR/SRH por meio do relatório de Auditoria 03/2009/SRH/MPOG”.
5.	A sra. Lilia Cunha Gois, embora regularmente notificada (peça 21) , não se manifestou.
6.	Instruindo o feito, a Secretaria de Fiscalização de Pessoal (Sefip) afasta as defesas apresentadas e posiciona-se pela negativa de registro das concessões.
7.	O Ministério Público, em cota simples, põe-se de acordo.
8.	Acompanho as conclusões dos pareceres, por seus fundamentos, salvo no tocante à sra. Lilia Cunha Gois.
9.	Quanto a esta inativa, observo, de plano, que a falha ora apontada pela Sefip – pagamento destacado da URV – não se verifica na composição inicial de seus proventos. De fato, a aposentadoria ocorreu em março de 2003, e a vantagem somente passou a compor o benefício em novembro de 2004. Seria o caso, então, de adotar a disciplina prevista no art. 6º, § 2º, da Resolução 206/2007 (ato legal com determinação para regularização dos pagamentos) . Entretanto, a interessada recebe atualmente, além da URV (no valor de R$ 77,17) , outra parcela supostamente amparada em decisão judicial (esta no valor de R$ 107,19, com pagamento iniciado em maio de 2014) sobre a qual não há nenhuma informação nos autos. Como essa vantagem não foi objeto de prévia oitiva da servidora, seu ato deve ser destacado para processamento à parte.
10.	Atendo-me, então, às duas outras aposentadorias, principio por aquela de interesse do sr. Antonio Bastos.
11.	No tocante à preliminar suscitada, importa salientar que as aposentadorias e pensões constituem atos complexos, os quais apenas se aperfeiçoam quando registrados pela Corte de Contas, o que ainda não se verificou na espécie. A jurisprudência do Supremo Tribunal Federal (STF) é inequívoca a respeito:
“DECADÊNCIA – ATO ADMINISTRATIVO – DESFAZIMENTO – APOSENTADORIA – INADEQUAÇÃO. O disposto no artigo 54 da Lei nº 9.784/99, a revelar o prazo de decadência para a Administração Pública rever os próprios atos, por pressupor situação jurídica constituída, não se aplica à aposentadoria, porque esta reclama atos sequenciais ” (MS 28.604/DF, relator Min. Marco Aurélio, DJE de 21/2/2013) .
12.	Em outro precedente, o MS 27.966/DF, a manifestação do eminente Ministro Marco Aurélio, afirmando a legitimidade do TCU para apreciar o cálculo dos proventos de aposentadoria sem nenhuma limitação quanto a eventual decadência, foi ainda mais explícita:
“Quanto ao prazo previsto no artigo 54 da Lei nº 9.784/99, relativamente à revisão de atos administrativos, os pronunciamentos desta Corte são reiterados no sentido de não ser aplicável a ato complexo como é o da aposentadoria, vale dizer, fica afastado quando se faz em jogo a atuação do Tribunal de Contas da União, iniludivelmente também administrativa, apreciando o cálculo dos proventos da aposentadoria para homologá-la ou não – precedentes: Mandados de Segurança nº 24.997-8/DF, 25.090-9/DF e 25.192-1/DF, relatados pelo Ministro Eros Grau, com acórdãos publicados no Diário da Justiça de 1º de abril de 2005 – os concernentes aos dois primeiros – e 6 de maio de 2005, respectivamente.”
13.	Sem embargo, precisamente em homenagem aos princípios da segurança jurídica e da proteção da confiança dos administrados, esta Corte, em casos que tais, via de regra dispensa a reposição dos valores indevidamente percebidos de boa-fé pelos beneficiários (v. verbete 106 da súmula de jurisprudência) , o que também há de se verificar no presente caso.
14.	Relativamente ao mérito, tem-se que, como demonstra a Sefip, a manutenção em destacado nos proventos de vantagens alusivas a planos econômicos, imunes de compensação por novas estruturas remuneratórias, além de ensejar pagamentos em duplicidade, desnaturando as respectivas sentenças judiciais, ofende o princípio da reserva legal para fixação dos vencimentos do funcionalismo.
15.	Tal posicionamento já está consolidado no âmbito do Poder Judiciário, como ilustra o voto do Ministro Luiz Fux, do STF, proferido nos autos do Mandado de Segurança 31.002/DF (DJE 192, de 30/9/2013) :
 “A análise da questão versada no presente writ quanto à existência de direito à manutenção de parcelas asseguradas por decisão judicial trânsita revela que os órgãos da Administração Pública não podem elastecer os efeitos da coisa julgada, de maneira que sejam perpetuadas vantagens pecuniárias asseguradas por servidores mediante decisão judicial lavrada em contexto fático específico.
O Acórdão 5352/2009-TCU-Segunda Câmara considerou ilegais os atos de concessão de aposentadoria de diversos servidores do Ministério da Agricultura, Pecuária e Abastecimento, em razão do pagamento de parcelas judiciais decorrentes de planos econômicos, e determinou ao Ministério da Agricultura, Pecuária e Abastecimento que fizesse cessar o pagamento de percentuais oriundos de sentenças judiciais cujo suporte fático de aplicação já tenha exaurido.
A referida decisão teve como escopo evitar o pagamento da parcela dos 84,32% por tempo superior ao que previsto e permitido pelo Poder Judiciário, o que está em conformidade com o nosso ordenamento jurídico.
A determinação judicial de incorporação dos 84,32% não a concedeu com um caráter ad aeternum, devendo ser suprimida a partir do momento em que absorvida por uma reestruturação de carreira. Rejeito, assim, o argumento aduzido pela impetrante segundo o qual existe direito adquirido à manutenção de parcelas de remuneração. O servidor público está sujeito à alteração do seu regime de remuneração, não podendo, apenas, sofrer redução na sua remuneração bruta.
 (...) 
Diante da possibilidade de modificação da estrutura remuneratória de uma carreira, até mesmo parcelas concedidas judicialmente sob a égide do regime jurídico antigo poderão ser eliminadas, devendo ser absorvidas na hipótese de uma reestruturação.
Nesse contexto, caso os servidores pudessem manter todas as vantagens pecuniárias do regime anterior no novo regime, incluídas as calcadas em pronunciamentos judiciais, restariam eles situados em posição privilegiada. É que as vantagens do regime antigo seriam mescladas com as do novo, possibilitando, até mesmo, a criação de remunerações acima do que poderia ser aceitável do ponto de vista da moralidade. Além disso, as parcelas remuneratórias do regime anterior nunca seriam suprimidas, e as novas seriam acrescidas, o que inviabilizaria, do ponto de vista de controle orçamentário, toda e qualquer alteração quanto ao aspecto remuneratório da carreira dos servidores.
Em se tratando, tal como na hipótese dos autos, de relação originária de natureza continuativa, incide o preceito do art. 471 do CPC, que permite a alteração do que transitou em julgado em razão de modificação no estado de direito. Modificações fáticas e jurídicas permitem uma alteração dos efeitos da coisa julgada e podem acarretar a supressão de parcelas reconhecidas judicialmente.
 (...) 
Cumpre, outrossim, rememorar que a coisa julgada tem sua eficácia temporal vinculada, sobremaneira, pela cláusula rebus sic stantibus. Tal cláusula impõe que a força vinculativa das sentenças judiciais, notadamente as que tratam de relações jurídicas com efeitos prospectivos, permanece enquanto se mantiverem íntegras as situações de fato e de direito que lhe deram amparo no momento da sua prolação. 
 (...) 
Em outras palavras, relações jurídicas materiais que têm por objeto obrigações homogêneas de trato sucessivo (i.e., prestações periódicas e renováveis de tempos em tempos) admitem flexibilização de seu conteúdo, e mais, independentemente do ajuizamento de ação rescisória.
De fato, não seria razoável imaginar o contrário. Caso uma sentença judicial pudesse cristalizar determinada relação jurídica continuativa no tempo, os jurisdicionados teriam incentivos para ajuizar ações com o simples propósito de congelar o estado de fato ou de direito num dado instante, evitando que possíveis modificações futuras viessem a agravar sua posição jurídica.
Com efeito, a perda da eficácia da sentença judicial transitada em julgado por força de modificações no contexto fático-jurídico em que produzida - como as inúmeras leis que reestruturaram as carreiras dos servidores públicos federais e fixaram novos regimes jurídicos de remuneração -, não implica, per se, violação à garantia fundamental da coisa julgada (CRFB, art. 5º, XXXVI) . Nessa esteira, não atenta contra a coisa julgada a superveniente alteração do estado de direito, desde que, frise-se, a nova norma jurídica tenha eficácia ex nunc, sem efeitos retroativos.
 (...) 
In casu, o suporte fático ensejador da incorporação dos 84,32% desapareceu, na medida em que inúmeros reajustes gerais ocorreram posteriormente e aumentaram os vencimentos básicos dos servidores públicos federais, absorvendo, assim, as parcelas relativas aos planos econômicos.
Dessume-se, assim, do exposto que a impetrante não faz jus à manutenção perene da parcela de remuneração pretendida.
Pelo exposto, denego a segurança  (art. 205 do Regimento Interno do Supremo Tribunal Federal) ” (os destaques não constam do original) .
16.	Para que não pairem dúvidas quanto à abrangência e à uniformidade desse entendimento, transcrevo, adiante, as teses de repercussão geral fixadas pela Suprema Corte acerca de cada uma das parcelas impugnadas nestes autos:
 	URP (índice de 26,05%) 
“A sentença que reconhece ao trabalhador ou servidor o direito a determinado percentual de acréscimo remuneratório deixa de ter eficácia a partir da superveniente incorporação definitiva do referido percentual nos seus ganhos” (RE 596.663-RJ; DJE 232, de 25/11/2014; ênfase acrescentada) .
URV (índice de 3,17%) 
“I - Ao editar a Lei 8.880/1994, a União legislou sobre o sistema monetário e exerceu a sua competência prevista no art. 22, VI, da Constituição de 1988. Assim, qualquer lei, seja ela estadual ou municipal, que discipline a conversão da moeda Cruzeiro Real em URV no que tange à remuneração de seus servidores de uma forma incompatível com a prevista na Lei nº 8.880/94 será inconstitucional, mormente quando acarretar redução de vencimentos;
II - O término da incorporação, na remuneração do servidor, do percentual devido em razão da ilegalidade na conversão de Cruzeiros Reais em URV deve ocorrer no momento em que a carreira do servidor passa por uma restruturação remuneratória” (RE 561.836/RN, DJe 10/2/2014; ênfase acrescentada) .
17.	Na realidade, o que tais decisões de caráter vinculante pretendem impedir é a hipótese de combinação de vantagens de regimes jurídicos distintos, materializada no somatório de parcelas oriundas de estruturas remuneratórias diferentes, algo que sempre foi repelido pela Corte Constitucional, como exemplifica a ementa da decisão proferida no RE 384.876, da relatoria do Ministro Sepúlveda Pertence:
“EMENTA: Serventuário da Justiça do Estado do Rio Grande do Norte: aplicação de lei local (LC est. 212/01) , que determinara nova fórmula de cálculo dos vencimentos dos membros do Ministério Público, aos quais são atrelados os do recorrido, Escrivão aposentado: pretensão à preservação de gratificação de 20% percebida anteriormente à nova lei: inexistência de violação do direito adquirido e da irredutibilidade de vencimentos: inconstitucionalidade do § 1º do artigo 29 da Constituição estadual, do qual derivara o acréscimo questionado, declarada pelo Supremo Tribunal no julgamento da ADIn 1730 (Moreira, DJ 7.3.2003) . 
1. Não tem o servidor público direito adquirido à manutenção de determinado regime de composição de vencimentos ou proventos; o que a Constituição lhe assegura é a irredutibilidade deles; garantia respeitada sempre que, da aplicação do novo sistema legal, não advenha decréscimo da soma total da remuneração paga. 
2. Incontroverso, que, em função da lei nova, os proventos totais do servidor não sofreram diminuição, mas, ao contrário, experimentaram elevação, deferir a preservação do acréscimo de 20% sobre os novos proventos, já superiores ao total anteriormente percebido, seria possibilitar, contra os princípios, o somatório de vantagens de regimes diversos.”
18.	No caso do sr. Antonio Bastos, como anotou a Sefip (item 23 da instrução) , mesmo considerados apenas os últimos anos, os proventos do interessado tiveram – por força de sucessivas reestruturações de sua carreira de origem, com a qual o inativo detém paridade (a exemplo das Leis 11.784/2008 e 12.772/2012) – expressiva majoração, em muito superior aos índices de 26,05% e 3,17%, sendo, assim, antijurídica a continuidade do pagamento destacado dessas parcelas.
19.	A propósito, especificamente em relação à URP de fevereiro de 1989, presente nos contracheques do inativo, não é de somenos salientar que, independentemente das razões antes elencadas, a extensão dos efeitos da respectiva reclamação trabalhista – substrato das decisões judiciais subsequentes – a proventos de inatividade simplesmente não poderia ser realizada, haja vista a substancial distinção entre as situações jurídicas de servidores ativos e inativos. A decisão proferida pelo STF no MS 28.604/DF ilustra o ponto (o destaque não consta do original) :
“ (...) 
PROVENTOS DA APOSENTADORIA – URPs – DECISÃO JUDICIAL – ALCANCE. O título judicial há de ter o alcance perquirido não só quanto à situação jurídica do beneficiário – servidor –, mas também ao fato de envolver relação jurídica de ativo, e não de inativo. 
 (...) ”
20.	Nesse decisum, afirmou o Supremo que o título judicial favorável ao impetrante alcançava exclusivamente seus vencimentos (ou seja, sua remuneração na atividade) , sem repercussão, portanto, em seus futuros proventos de aposentadoria (benefício de caráter previdenciário) . Para que não fiquem dúvidas a respeito, permito-me reproduzir excerto das razões do relator, Ministro Marco Aurélio:
“Inicialmente, consigne-se que o título executivo judicial evocado não dirimiu controvérsia sobre proventos da aposentadoria. Ficou restrito a vencimentos dos impetrantes. (...) Logo, não cabe vislumbrar relevância da causa de pedir, no que direcionada a reconhecer-se a repercussão a ponto de alcançar proventos da aposentadoria cujo exame final, sob o ângulo da legalidade administrativa, incumbe ao Tribunal de Contas.”
21.	A mesma compreensão foi externada pelo Ministro Gilmar Mendes, que, em decisão monocrática proferida no MS 30.725, anotou:
“Nesse sentido, a coisa julgada deveria ser invocada, a princípio, para efeitos de pagamento de vencimentos, o que não significa, necessariamente, que essa proteção jurídica se estenda, desde logo, para o cálculo dos proventos, o qual deve ser analisado caso a caso, sob pena de reconhecer-se a perpetuação de um direito declarado a ponto de alcançar um instituto jurídico diverso: o instituto dos proventos.”
22.	Na espécie dos autos, o vício na extrapolação dos efeitos da “coisa julgada”, perpetrado pelos dirigentes da Universidade Federal de Sergipe, adquire contornos ainda mais nítidos por envolver, de um lado, sentença trabalhista quase trintenária e, de outro, benefícios previdenciários estatutários.
23.	Ilegal, pois, a concessão.
24.	Passo, assim, à aposentadoria da sra. Nadja Santos Vieira.
25.	Aqui, cumpre anotar, de saída, que o questionamento da Sefip acerca da composição das parcelas de funções incorporadas pela inativa foi superado.
26.	Com efeito, o detalhamento das funções comissionadas exercidas pela interessada (peça 25, p. 4) revela apresentar-se correta a incorporação de 1/5 de FC-6, 3/5 de FG-5 e 1/5 FG-7, diferentemente da compreensão inicial de que a ex-servidora apenas faria jus a 5/5 de FG-7 (peça 7) .
27.	Nada obstante, o valor da parcela de “quinto de FC” incluída nos proventos, supostamente ancorada em decisão judicial, apresenta-se incorreto.
28.	A propósito, impende inicialmente esclarecer que, até a edição da Lei 8.168/1991, o Plano Único de Classificação e Retribuição de Cargos e Empregos (PUCRCE) , aplicável aos servidores das instituições federais de ensino, previa o pagamento de retribuição própria – sob a forma de função de confiança (FC) – pelo exercício de atividades de direção, chefia e assessoramento. À época, nos termos da Portaria MEC 474/87, os valores das FC eram atrelados à remuneração do professor titular da carreira de magistério superior, com doutorado e em regime de dedicação exclusiva. Com o advento da Lei 8.168, tais funções foram transformadas em cargos de direção (CD) e em funções gratificadas (FG) , ambas as categorias com padrão remuneratório inferior ao das antigas FC e sem nenhuma correlação com a remuneração dos cargos do magistério.
29.	Estabeleceu-se, então, certa controvérsia quanto à retribuição que seria devida aos servidores então investidos em funções de confiança que, sem solução de continuidade, permaneceram no exercício dos cargos de direção e das funções gratificadas resultantes da transformação. Essa controvérsia aumentou com a edição da Lei 8.911/1994, que disciplinou a incorporação de quintos, admitindo, inclusive, o aproveitamento do tempo de serviço prestado sob o regime celetista.
30.	No âmbito desta Corte, a matéria foi pacificada com o advento da Decisão 235/1998 – 1ª Câmara, que, modificando o entendimento anterior, deixou assente que:
“a retribuição pelo exercício de cargos de direção e funções gratificadas iniciado após o advento da Lei nº 8.168/91 deve observar os valores estipulados naquele diploma, preservando-se a retribuição, com base no valor das funções de confiança transformadas, dos servidores que as exerciam e continuaram no exercício dos cargos de direção e das funções gratificadas resultantes da transformação, bem como o valor dos quintos incorporados com base no exercício das funções de confiança transformadas, tanto para os servidores ativos quanto para os aposentados” (subitem 8.2.3 – grifei) .
31.	Assim, com a alteração efetuada pela Lei 8.168/1991, e a consequente derrogação da Portaria MEC 474/87, os valores de referência das antigas FC deveriam ter sido “congelados”, sujeitando-se, daí em diante, apenas aos reajustes gerais do funcionalismo, até que, eventualmente, viessem a se tornar equivalentes aos dos CD e FG.
32.	Nessa linha, é certo que a sra. Nadja Santos Vieira teria direito à incorporação de quintos com base no valor das antigas FC, direito que, inclusive, lhe foi reconhecido judicialmente.
33.	Contudo, o que se infere dos autos é que a UFS foi além, assegurando à servidora – até bem depois de 1991 – o direito de perceber o benefício calculado da mesma forma que as extintas FC, ou seja, atrelado aos vencimentos correntes dos professores titulares da instituição, em que pese as substanciais alterações promovidas na estrutura remuneratória do magistério desde a edição da Lei 8.168/1991.
34.	Como resultado da prática irregular, chegou-se à esdrúxula situação de se atribuir à FC exercida pela inativa – FC-6, a segunda mais baixa da categoria – valor superior às maiores funções comissionadas existentes no âmbito das instituições federais de ensino. Para se ter uma ideia, em 2001, três anos após sua aposentadoria, o valor de referência utilizado para cálculo dos quintos da FC-6 era superior a R$ 5.800,00, maior do que o CD-1 (R$ 5.600,00) , pago ao reitor da universidade.
35.	É pertinente assinalar que o instituto de incorporação de funções, extinto desde 1998, tinha por objetivo resguardar os servidores efetivos do decesso remuneratório decorrente da eventual dispensa de funções ou cargos comissionados. Não se pode pretender que o benefício – repita-se, há muito extinto – seja utilizado como fator multiplicador de rendimentos, dando ensejo ao enriquecimento sem causa de seus beneficiários.
36.	Além de subverter toda a lógica remuneratória atual das instituições de ensino, a hipótese discutida neste processo configura, na prática, o reconhecimento de direito adquirido a regime de vencimentos, o que não encontra guarida na jurisprudência de nossos tribunais superiores, como já amplamente demonstrado neste voto.
37.	Ressalte-se, a propósito, que foi unicamente a perspectiva de decesso remuneratório que motivou as decisões judiciais favoráveis aos servidores da UFS. De fato, eis o que anotou o Ministro Carlos Velloso, do STF, nos autos do RE 436.955-9, reproduzido na peça 1, p. 39:
“A Segunda Turma do Eg. Tribunal Regional Federal da 5ª Região, em mandado de segurança, negou provimento à remessa oficial e às apelações interpostas pela Universidade Federal de Sergipe e por Ana Virgínia Costa de Menezes e outros, ao entendimento de que, em respeito ao direito adquirido e à irredutibilidade de vencimentos, as vantagens de caráter pessoal, denominadas ‘quintos’, incorporadas na vigência da Lei 7.596/87 e nos valores fixados pela Portaria 474/87, não podem sofrer redução em razão da transformação das funções de confiança em cargos de direção, estabelecida na Lei 8.168/91.
............................................................................................................................................
Decido.
Em caso semelhante, RE 293.68/SE, escrevi:
‘EMENTA: Constitucional. Administrativo. Servidor Público: Vantagens Pessoais Incorporadas: sua exclusão, com redução dos vencimentos: impossibilidade por contrariar o princípio da irredutibilidade: C.F., art. 37, XV.
 (...) 
O acórdão recorrido deixou claro que, efetuada a revisão dos proventos do recorrido da forma preconizada pela Administração, ‘haverá uma redução brusca dos valores correspondentes à gratificação ‘FC’ – que importa a maior parcela dos proventos’. E mais: ‘Caberia aqui, todavia, a seguinte indagação: seria legal a redução dos proventos dos apelados, servidores públicos aposentados, relativamente às vantagens pessoais já incorporadas?’
Posta a questão nestes termos, inviável é o RE.
............................................................................................................................................
 (...) A jurisprudência do Supremo Tribunal, no que toca ao princípio da irredutibilidade de vencimentos, é no sentido, registrou o Ministro Ilmar Galvão, no citado RE 294.347/SE, ‘de que sua violação somente ocorre quando há decesso no total dos vencimentos do servidor (RE 293.578, entre outros) ’.
No caso, o acórdão deixou claro, registramos linhas acima, que, efetuada a revisão dos proventos do recorrido da forma preconizada pela Administração, ‘haverá uma redução brusca dos valores correspondentes à gratificação ‘FC’ – que importa a maior parcela dos proventos’.
Ademais, no caso, tem-se, o que o acórdão recorrido também esclareceu, redução de vantagens pessoais já incorporadas, o que não se compadece com a orientação jurisprudencial da Corte Suprema (...) .
...........................................................................................................................................’
Do exposto, forte no precedente acima mencionado, nego seguimento ao recurso da Universidade Federal de Sergipe e dou provimento ao recurso dos servidores” (os destaques não constam do original) .
38.	Como se extrai da sentença, os provimentos judiciais cingiram-se a assegurar a irredutibilidade dos vencimentos que os servidores então percebiam, e não o cálculo perpétuo da FC sob a sistemática extinta.
39.	A UFS, todavia, conferindo interpretação notoriamente exorbitante a essas decisões, concedeu aos interessados o direito de perceber valores que, anteriormente, jamais lhes foram pagos, e, portanto, não poderiam ter sido objeto de eventual decesso remuneratório.
40.	Aliás, não é demais salientar que o juízo, a rigor, restringiu os efeitos da Portaria MEC 474/87 às situações constituídas em seu período de vigência, qual seja, até 16 de janeiro de 1991, data da edição da Lei 8.168, que instituiu novo regime de retribuição para as funções comissionadas no âmbito das universidades federais. 
41.	Entretanto, a sra. Nadja Santos Vieira, servidora ex-celetista, apenas veio a ter direito à incorporação de quintos em julho/1994, com a edição da Lei 8.911, quando não mais ocupava nenhuma FC. Ora, se não recebia quintos ao tempo da extinção das FC, não haveria mesmo que se falar em “redução de vantagens pessoais já incorporadas”. 
42.	Como o valor da parcela atualmente paga à inativa é superior ao que efetivamente lhe seria devido, impõe-se a negativa de registro de seu ato de aposentação.
43.	Diante do exposto, voto no sentido de que este Colegiado adote a deliberação que ora submeto a sua apreciação.
TCU, Sala das Sessões Ministro Luciano Brandão Alves de Souza, em 7 de maio de 2019.
BENJAMIN ZYMLER 
Relator